臺灣臺南地方法院民事判決　　　　　　　　94年度訴字第85號
原　　　告　甲○○
　　　　　　　　　　　樓
訴訟代理人　王程風律師
被　　　告　乙○○
　　　　　　　　　　　2樓
訴訟代理人　李合法律師
　　　　　　趙培皓律師
上列當事人間請求侵權行為損害賠償事件，經本院刑事庭移送前
來，本院於民國94年8月2日言詞辯論終結，判決如下：
    主　    文
被告應給付原告新台幣陸拾壹萬壹仟伍佰壹拾肆元，及自民國93
年11月6日起至清償日止，按週年利率百分之5計算之利息。
原告其餘之訴駁回。
訴訟費用由被告負擔10分之3，餘由原告負擔。
    事實及理由
甲、程序方面：
    本件原告原起訴請求被告應給付新台幣（下同）2,013,594
    元及自起訴狀繕本送達翌日起算之法定遲延利息，嗣於訴狀
    送達後，原告減縮應受判決事項之聲明，請求被告應給付原
    告2,011,514元及自起訴狀繕本送達翌日起算之法定遲延利
    息，核與民事訴訟法第255條第1項第3款規定相符，應予准
    許，合先敘明。
乙、實體方面：
一、原告起訴主張：
(一)、被告於民國93年5月19日晚上10時55分許，攜帶其所有之水
    果刀、尖刀各一把及螺絲起子二支，無故侵入原告位於台南
    縣新營市○○路115巷19號住宅之庭園內躲藏，同日晚上11
    時許，原告自外駕車返家，將車停妥在上揭住宅前之車庫內
    ，再走上住宅前之台階，開啟第一道鐵門進入該住宅玄關後
    ，正欲開啟第二道鐵門時，被告以為遭原告發現，即趨前侵
    入該住宅玄關內，並自後方推擠原告，且以左手摀住原告嘴
    巴，同時右手持水果刀架在原告右側頸上要害，原告為了掙
    脫而反抗掙扎，被告手持該把水果刀割殺原告之右側頸部，
    致原告之右頸受有深達1.5公分、長達10公分之深部割裂傷
    ，造成數條頸動脈支管及周邊韌帶被割斷，大出血約2,00 0
    毫克。幸鄰居即訴外人周淳淳聽聞聲響而出言詢問並前來查
    看，被告見狀乃持該把水果刀逃逸，途中並將該水果刀棄置
    於上揭住宅之馬路上，適警員陳進賢在上開地點附近散步，
    發現被告自上揭住宅竄出，神色匆忙，身上多處沾有血跡，
    立即尾隨追捕，而在台南縣新營市○○路39巷99之1號前為
    陳進賢及到場支援之警員張三川、張家榮等人合力逮獲。原
    告經其胞弟送醫急救後，始倖免於難。原告因遭被告砍殺，
    共計支出醫療費用11,514元。又因被告殺人未遂被交保後，
    常在原告家門前晃來晃去，原告雖不知其用意，惟心生恐懼
    ，夜常無法入眠，原告無緣無故被侵到屋內砍殺，雖經過數
    月，心中仍常不安，為此請求精神慰撫金2,000,000元以資
    慰藉。爰依侵權行為之法律關係，請求被告給付2,011,514
    元並加計法定遲延利息等情。
(二)、聲明：1.被告應給付原告2,011,514元，及自起訴狀繕本送
    達翌日起至清償日止，按週年利率5%計算之利息。2.訴訟費
    用由被告負擔。
二、被告則以：
(一)、原告於93年5月19日晚上11時許，因被告之行為受有右側頸
    部之刀傷等情，被告並不否認。惟查，被告造成原告前述傷
    害，並非出於殺人之故意，就此爭議，對於民法侵權行為之
    構成類型及精神上損害賠償數額，仍有影響，故有究明之必
    要。
(二)、兩造素不相識，案發當日被告曾遭當舖人員恐嚇索債，並恐
    懼被傷害，心情不佳而喝酒，於行近原告住處時，因懷疑遭
    當舖人員跟蹤，始躲進原告住處院子內，適原告返家時發現
    被告，被告為避免原告驚慌呼叫，遂以左手摀住原告之嘴，
    右手則握有預先備以防身之水果刀，惟原告竟以牙齒用力咬
    傷被告之左手中指及拇指，被告疼痛緊張之餘，欲以右手協
    助左手扳開原告之牙齒時，因原告以腳抵住紗門，二人摔倒
    ，此時被告右手所持以防身之水果刀才因而誤傷原告。被告
    與原告素無恩怨，亦無利害衝突，不據任何殺害原告之動機
    。被告於案發當時，並無任何對原告不利之意圖，僅因恐懼
    為當舖人員發現，而單純欲阻止原告大聲呼喊，才伸手摀住
    原告之口，致生本案，且當時被告並未為重大犯行，具懼有
    司法之追查，而須以殺人為手段，阻止原告之陳說。被告生
    活單純，雖近而立之年，但仍傍恃母親，故其遇事無處置之
    能。被告見原告返家，心慌之餘，措置不當，致生本案，並
    非其性凶殘，濫傷無辜。綜上，被告之行為雖致原告受有右
    側頸部之傷害，然非基於殺人故意而為。
(三)、原告以被告交保後於其家門前晃來晃去為由，請求2,000,00
    0元之精神上損害賠償。惟查原告所指前開事實，與被告刑
    事部分之犯罪事實及本案侵權行為無關。又依行政院衛生署
    新營醫院函覆資料，足證原告雖受有頸部之刀傷，但傷勢穩
    定，僅須1、2個月即可回復正常作息，故原告主張其心生恐
    懼，入夜無法成眠，尚與事實相違，原告請求2,000,000元
    之精神上損害賠償，並無理由等語，資為抗辯。
(四)、聲明：1.原告之訴駁回。2.訴訟費用由原告負擔。
三、得心證之理由：
(一)、原告前開主張之事實，有台灣高等法院台南分院94年度上訴
    字第41號刑事判決在卷足憑，且經本院依職權調閱上開刑事
    歷審卷，有行政院衛生署新營醫院93年5月20日乙種診斷證
    明書、刑案現場照片、行政院衛生署新營醫院93年6月7日93
    署新營醫病字第930002273號函附原告病歷資料、財團法人
    奇美醫院93年6月29日（93）奇社字第3392號函附病歷資料
    、行政院衛生署新營醫院93年6月18日傷害診斷書及扣案水
    果刀照片附於該刑事卷（警卷第15頁、第25至29頁、第37至
    38頁，偵查卷第17至22頁、第46至62頁、第69頁）可稽。被
    告對其於前揭時間攜帶所有之水果刀、尖刀各一把及螺絲起
    子二支，無故侵入原告上揭住宅之庭園內躲藏，並於前揭時
    、地，以其右手所持之水果刀割傷原告之右側頸部，致原告
    之右頸受有深達1.5公分、長達10公分之深部割裂傷，造成
    數條頸動脈支管及周邊韌帶被割斷，大出血約2,000毫克之
    事實固不爭執，但辯稱：因原告以牙齒用力咬傷被告之左手
    中指及拇指，被告疼痛緊張之餘，欲以右手協助左手扳開原
    告之牙齒時，原告以腳抵住紗門，二人摔倒，此時被告右手
    所持以防身之水果刀才因而誤傷原告云云；惟查：
  1.依被告於上開刑事案件審理中自承：「（屋主下車準備開車
    進門時，就已經確認他是屋主而不是跟蹤你的人？）是，我
    確定是屋主沒錯」，「（當初為何發現被害人已經進入屋內
    ，不直接離開？而要控制被害人？）被害人進門爬樓梯時，
    開門很快，我以為他發現我，所以我才請他不要大叫」，「
    （既然已經發現是被害人，為何不放下刀子？）我本來是拿
    在手裡，我以為他發現我，沒有想到其他的，只是要趕快叫
    被害人不要出聲」，「我看見屋主開門的速度很快，我覺得
    屋主可能是發現我躲在庭院內要去報警」等語（本院93年度
    訴字第773號刑事卷第188至190頁，警卷第4頁），足見被告
    於原告駕車返家，下車準備進門時，即已確認原告為該住宅
    之屋主而非其懷疑跟蹤之當舖員工，故被告若無持水果刀加
    害原告之意思，大可收藏起水果刀或將之棄置他處，斷無持
    刀趨前並以左手摀住原告嘴巴之理。又衡諸常情，被告既認
    原告可能已發現被告躲在庭院內並要迅速進屋報警，被告為
    期能順利壓制原告之報警行為及可預期之反抗力量，理應會
    雙手並用，豈有單以左手摀住原告之嘴巴，而棄持水果刀之
    右手不用之理？
  2.又查，被告之左手中指及大拇指，於以左手摀住原告嘴巴時
    ，遭原告咬傷而受有左手中指穿傷及大拇指挫擦傷之事實，
    為兩造所不爭，且有行政院衛生署新營醫院傷害診斷書及照
    片附於上開刑事卷（偵查卷第30至33頁）可憑，堪以認定。
    本院審酌被告在上開刑事案件審理時所為之模擬案發現場狀
    況，有照片附於上開刑事卷（本院93年度訴字第773號刑事
    卷第199至201頁）足參，若案發當時果真如被告所言，被告
    先以右手反握水果刀刀柄自然下垂，其後因原告以牙齒用力
    咬住被告之左手中指及拇指，乃以反握水果刀之右手欲弄開
    原告之嘴巴，則以被告在撥弄時，其右手反握水果刀之刀刃
    極為接近原告身體之程度，以原告急欲掙脫被告及被告急欲
    以右手協助左手扳開原告之牙齒之混亂場面，被告反握水果
    刀之刀刃應會割傷原告之身體多處方是。惟原告除頸部一處
    整齊之割裂傷外，身體其他部位並無割裂傷，且參上述，被
    告既認原告可能已發現被告躲在庭院內並要迅速進屋報警，
    被告為期能順利壓制原告之報警行為及可預期之反抗力量，
    應會並用雙手，以達目的。準此，原告主張被告係自後方推
    擠原告，且以左手摀住原告嘴巴，同時右手持水果刀架在原
    告右側頸上要害，原告為了掙脫而反抗掙扎，被告手持該把
    水果刀割殺原告之右側頸部乙情，依上開事證，應屬實在。
    被告前揭辯詞，要與常理不符，洵難採信。
  3.再行為人所為之侵權行為，是否為殺人未遂之行為，應以行
    為人有無殺意為斷；至其殺意之有無，雖不以兇器種類及傷
    痕多少等為絕對之認定標準，但行為人下手部位、用力程度
    ，仍非不可藉為判斷有無殺意之心證依據。本件被告所持割
    傷原告之水果刀一把，刀刃部分長度近十公分，刀刃部分最
    寬部分則未達三公分，刀刃前端呈尖狀，外觀鋒利，有該水
    果刀照片二幀附於上開刑事卷（警卷第37至38頁）可按，若
    持之對人頸部割殺足以奪人性命甚明。而原告因被告持該刀
    割傷而受有右頸深達1.5公分、長達10公分之深部割裂傷，
    造成數條頸動脈支管及周邊韌帶被割斷，大出血約2,000毫
    克，已如前述，則原告頸部所受之前開深部割裂傷，幾與刀
    刃等長，深度並已逾該刀刃最寬處之2分之1，顯見被告下手
    非輕。雖原告頸部僅受有一處刀傷，但衡之人體頸部乃人體
    全身重要動、靜脈、神經系統及呼吸系統集中經過之處，若
    以利器割傷之，足以造成大量出血產生致死之結果，乃一般
    常人皆知之一般生活經驗法則，被告對此自不能諉為無所預
    見。是故，被告於以左手摀住原告之嘴巴，右手持水果刀架
    在原告右側頸上要害，於原告反抗掙扎之際，為壓制原告之
    反抗，仍持該水果刀而割殺原告之頸部要害，足證被告就原
    告若因此而發生死亡之結果，並不違背其本意，是以被告自
    有不確定之殺人故意至明。又現今社會殺人者，被害人與加
    害人未必皆有重大仇隙或利害衝突，尚不能僅因兩造素無恩
    怨，亦無利害衝突，而得遽認被告不具殺害原告之不確定殺
    人故意。因之，被告辯稱：其非基於殺人故意而為云云，不
    足採信。
  4.綜上所述，原告主張被告於前揭時間，攜帶水果刀無故侵入
    原告上揭住宅之庭園內躲藏，嗣原告自外駕車返家，將車停
    妥在上揭住宅前之車庫內，再走上住宅前之台階，開啟第一
    道鐵門進入該住宅玄關後，正欲開啟第二道鐵門時，被告以
    為遭原告發現，即趨前侵入該住宅玄關內，並自後方推擠原
    告，且以左手摀住原告嘴巴，同時右手持水果刀架在原告右
    側頸上要害，原告為了掙脫而反抗掙扎，被告手持該把水果
    刀割殺原告之右側頸部，致原告之右頸受有深達1.5公分、
    長達10公分之深部割裂傷，造成數條頸動脈支管及周邊韌帶
    被割斷，大出血約2,000毫克，經送醫急救，始倖免於難等
    情，堪信為真實。被告辯稱：因原告以牙齒用力咬傷被告之
    左手中指及拇指，被告疼痛緊張之餘，欲以右手協助左手扳
    開原告之牙齒時，原告以腳抵住紗門，二人摔倒，此時被告
    右手所持以防身之水果刀才因而誤傷原告云云，要非可採。
(二)、按故意或過失，不法侵害他人之權利者，負損害賠償責任；
    不法侵害他人之身體、健康、名譽、自由、信用、隱私、貞
    操，或不法侵害其他人格法益而情節重大者，被害人雖非財
    產上之損害，亦得請求賠償相當之金額，民法第184條第1項
    前段及第195條第1項前段分別定有明文。本件被告於前揭時
    間，攜帶水果刀無故侵入原告上揭住宅之庭園內躲藏，嗣並
    基於殺人之不確定故意，持該把水果刀割殺原告之右側頸部
    ，致原告之右頸受有深達1.5公分、長達10公分之深部割裂
    傷，造成數條頸動脈支管及周邊韌帶被割斷，大出血約2,00
    0毫克，既堪認定，則被告對於原告因而所受之損害，自應
    依前揭規定，負損害賠償責任。茲將原告請求被告賠償費用
    ，是否應予准許，分述為次：
  1.醫療費用11,514元部分：原告主張其因被告之持刀割殺行為
    ，共計花費醫療費用11,514元，已據提出行政院衛生署新營
    醫院門診費用證明書為證，且為被告所不爭，而依原告所受
    傷害及收據載明治療費別，均屬治療上之必要費用，原告請
    求被告賠償，洵屬有據，應予准許。
  2.精神慰撫金2,000,000元部分：本院斟酌被告持刀無故侵入
    原告上揭住宅之庭園內躲藏，嗣並持該把水果刀割殺原告之
    右側頸部，致原告之右頸受有深達1.5公分、長達10公分之
    深部割裂傷，造成數條頸動脈支管及周邊韌帶被割斷，大出
    血約2,000毫克，有照片附於上開刑事卷（本院93年度訴字
    第773號刑事卷第198頁）可參，又依行政院衛生署新營醫院
    函略以：原告於93年5月19日遭人割喉殺傷，血流不止，到
    院時接近休克狀態，經值勤醫師緊急輸血並行喉部血管縫合
    止血暫告穩定，保持生命徵象後轉送奇美醫院作更進一步救
    治，當時奇美醫院並沒有為此病患更進一步治療，只留急診
    觀察兩天，再重返新營醫院外科門診診治，經數次治療後，
    傷勢穩定，依其傷勢均需休養1、2個月便可回復正常作息，
    但有否後遺症目前仍無法評估。惟原告在94年5月4日應診時
    ，有右眼瞼下垂、右側瞳孔縮小之症狀，與右頸傷口有關，
    此係根據原告現有之臨床症狀判定原告為右頸交感神經受損
    所致。原告之傷口位於右側頸部剛好是交感神經經過之處，
    故診斷其右眼瞼下垂、右側瞳孔與右頸傷口有關，上述症狀
    因交感神經受傷後故不易經過治癒而恢復等語，有行政院衛
    生署新營醫院94年1月24日94署新醫病字第94000258號、94
    年6月23日衛署新營醫病字第0940002649號函及94年5月4日
    乙種診斷證明書在卷足憑，足徵原告之身體、精神上確受有
    極大痛苦，且日後心理上莫名恐懼之陰霾亦需相當時間始能
    滌除，並參酌原告係大學畢業，為後壁國中教員，月薪4、5
    萬元，92年度財產總額為4,796,726元；被告係新營高級工
    業職業學校畢業，93年度所得為420,000元，此外查無其他
    財產資料，有本院94年3月30日言詞辯論筆錄、稅務電子閘
    門財產所得調件明細表、畢業證書及各類所得扣繳暨免扣繳
    憑單附卷可稽等一切情況，認原告請求被告賠償精神慰撫金
    2,00 0,000元，尚嫌過高，應予核減為600,000元，較為允
    當。至逾此數額之請求，尚難准許。
(三)、從而，原告依侵權行為之法律關係，請求被告給付原告611,
    514元，及自起訴狀繕本送達（起訴狀繕本係於93年10月26
    日寄存送達於台南縣警察局新營分局民治派出所，經十日發
    生送達效力）之翌日即93年11月6日起至清償日止，按週年
    利率5%計算之利息，為有理由，應予准許。至逾此所為之請
    求，為無理由，應予駁回。
四、結論：本件原告之訴為一部有理由，一部無理由，並依民事
    訴訟法第79條，判決如主文。
中　　華　　民　　國　　94　　年　　8　　月　　16   　日
                  民事第三庭    法　官　張季芬
以上正本，係照原本作成。
如對本判決上訴，須於判決送達後20日內向本院提出上訴狀
中　　華　　民　　國　　94　　年　　8　　月　  16   　日
                                書記官　陳慧玲
